臺灣高等法院臺南分院刑事判決
109年度金上訴字第966號
上  訴  人  臺灣嘉義地方檢察署檢察官
被      告  乙○○
上列上訴人因被告違反洗錢防制法等案件，不服臺灣嘉義地方法
院109年度金訴字第17號中華民國109年6月30日第一審判決（起
訴案號：臺灣嘉義地方檢察署108年度偵字第7528號），提起上
訴，本院判決如下：
    主  文
上訴駁回。
    理  由
一、公訴意旨略以：被告乙○○可預見將金融帳戶任意交由他人使
    用，可能幫助犯罪集團作為收受、掩飾及隱匿因財產犯罪所
    得財物或財產上利益之犯罪工具，竟仍基於縱使幫助他人實
    行詐欺取財犯罪亦不違反其本意之不確定故意，於民國107
    年11月8日前某日，以不詳方式，將其名下中華郵政股份有
    限公司（下稱中華郵政）竹崎灣橋郵局0000000-0000000號
    帳戶（下稱郵局帳戶）之金融卡、存摺及密碼交給真實身分
    不詳之詐騙集團成員，而任其使用該金融帳戶。嗣該詐騙集
    團某成員取得被告帳戶資料後，即由該詐騙集團某成員於10
    7年10月27日上午10時許撥打告訴人甲○○之電話，以猜猜我
    是誰方式，佯裝告訴人之友人「阿賓」，於107年10月29日
    撥打告訴人電話，佯稱其欲支付支票但未攜帶存摺，請告訴
    人代其匯款新臺幣（下同）20萬元至被告郵局帳戶，告訴人
    遂假意受騙，製作虛偽匯款收據，實則於107年10月29日下
    午1時38分12秒匯款至自己之茄萣農會帳戶（帳號詳卷），
    因告訴人未陷於錯誤而未遂。嗣告訴人為使被告之郵局帳戶
    成為警示帳戶，於107年11月8日晚間9時31分24秒匯款1元至
    被告之上開郵局帳戶，因認被告涉犯刑法第30條第1項前段
    、洗錢防制法第2條第2款、第14條第2項之幫助洗錢未遂罪
    嫌，及刑法第30條第1項前段、第339條第3項之幫助詐欺取
    財未遂罪嫌等語。
二、按犯罪事實應依證據認定之，無證據不得認定犯罪事實；又
    不能證明被告犯罪者應諭知無罪之判決，刑事訴訟法第154
    條第2項、第301條第1項分別定有明文。次按刑事訴訟法上
    所謂認定犯罪事實之積極證據，係指適合於被告犯罪事實認
    定之積極證據而言，雖不以直接證據為限，間接證據亦包括
    在內，然而無論直接或間接證據，其為訴訟上之證明，須於
    通常一般之人均不致有所懷疑，而得確信其為真實之程度者
    ，始得據為有罪之認定，倘其證明尚未達到此一程度，而有
    合理之懷疑存在，無從使事實審法院得有罪之確信時，即應
    由法院諭知被告無罪之判決（最高法院76年台上字第4986號
    判決意旨參照）。
三、公訴意旨認被告涉有幫助洗錢未遂、幫助詐欺取財未遂等罪
    嫌，無非以告訴人之證述、告訴人製作之虛偽匯款證明匯款
    交易明細，以及被告於警詢、偵查中辯稱存摺和金融卡遺失
    不可採之理由等，為主要論據。
四、被告經合法通知，無正當理由未於審理期日到庭。惟其於本
    院行準備程序時，坦承有提供前開郵局帳戶之金融卡、存摺
    及密碼予他人，但否認被訴幫助洗錢未遂及幫助詐欺取財未
    遂犯行，辯稱：其係為辦貸款而提供帳戶，並無幫助詐欺或
    洗錢之犯意等語；而其於原審審理中辯稱：當初我騎朋友的
    機車，把機車撞壞了，要賠7萬元，後來在網路上看到借貸
    的廣告，就以LINE詢問對方貸款的事情，想要貸款10萬元，
    對方說要審核，需要美化帳戶，比較容易通過貸款，要我把
    存摺等資料寄給他，當時對方有拍他的國民身分證給我看，
    要我相信他，我沒有想很多，就將密碼寫在郵局帳戶存摺上
    ，於107年10月底前往7-11，把郵局帳戶存摺、提款卡寄給
    對方，之後對方跟我說需要兩本金融帳戶比較容易過，並叫
    我將郵局帳戶掛遺失後再申請補發，然後在另一家金融帳戶
    辦新帳戶，所以我於107年10月30日將郵局帳戶存摺、提款
    卡報掛失，再於107年11月2日臨櫃申請郵局帳戶存摺、提款
    卡，同一天到台中商業銀行開立新帳戶，再將2家金融帳戶
    存摺、提款卡、密碼寄給對方。之後我聯絡不到對方，就打
    電話到台中商業銀行報掛失，至於郵局帳戶的部分因為我一
    忙就忘記報掛失，而我跟對方的對話，因為之後更換新的行
    動電話，聊天紀錄無法移到新的行動電話內，所以沒有留存
    。後來因為我想辦法要借錢還給朋友，所以又上網找了第二
    家借貸，這次對方要我匯保證金，我就匯到2萬到對方所講
    的帳戶內，結果這次是車手被抓到，警察依照帳戶匯款記錄
    ，叫我去做筆錄，那件案件臺灣臺中地方法院以108年度金
    訴字第117號已經判決，那件我是被害人等語。
五、經查：
  ㈠上開郵局帳戶為被告所申請，被告於107年10月底某日，將郵
    局帳戶存摺、提款卡、密碼寄交他人，並於同年10月30日將
    郵局帳戶存摺、提款卡報掛失，於同年11月2日臨櫃申請補
    發郵局帳戶存摺、提款卡後，再寄交他人乙情，業據被告自
    承在卷；而告訴人自107年10月27日10時許起，接獲詐欺集
    團成員來電，以「猜猜我是誰」之方式，佯稱係告訴人之親
    友「阿賓」（音譯），並留下行動電話門號給告訴人；2天
    後再撥打電話給告訴人，佯稱因未帶存摺出門，但需支付支
    票票款，央請告訴人協助代為匯款20萬元至其指定之帳戶，
    復提供被告上開郵局帳號給告訴人，告訴人知悉對方為詐欺
    集團成員，遂製作匯款20萬元至被告上開帳戶之假匯款收據
    ，並告知已匯款至被告之帳戶；107年11月6日詐欺集團成員
    以LINE加入告訴人為好友後，於同年11月7日、8日以電話與
    告訴人聯繫，提供案外人彭崑宇、范巧慧、廖慧珊之銀行帳
    戶，佯請告訴人再協助各匯款15萬元至各個帳戶內，後詐欺
    集團成員知悉遭告訴人懷疑後，即未再與告訴人聯繫，告訴
    人為使詐欺集團所提供之金融帳戶設警示帳戶，遂各匯款1
    元至被告上開郵局帳戶及前開案外人彭崑宇、范巧慧、廖慧
    珊銀行帳戶等情，亦經告訴人於警詢時證述明確（見偵1696
    3號卷第12至13頁）；此外並有被告及案外人彭崑宇、范巧
    慧、廖慧珊之帳戶個資檢視、中華郵政107年12月26日儲字
    第1070290616號函及所附被告與案外人廖慧珊帳戶基本資料
    、108年11月13日儲字第0000000000號函及附件（被告郵局
    帳戶儲金簿及存摺掛失、申請補發經過）、告訴人提供之LI
    NE對話截圖九張、台新自動櫃員機交易明細表四張、告訴人
    製作之玉山銀行匯款申請書二份（見偵16963號卷第4、22至
    26、41至51頁；偵7528號卷第25至33頁）及中華郵政嘉義郵
    局109年2月24日嘉營字第0000000000號函及所附掛失補副/
    結清銷戶申請書、客戶歷史交易清單各一份在卷可參（見原
    審卷第45至51頁）。是被告將其郵局帳戶之存摺、提款卡及
    密碼寄交他人，而該帳戶遭詐騙集團用於收取詐騙款項，惟
    告訴人遭詐騙集團施用詐術後，並未陷於錯誤，但為使被告
    上開郵局帳戶凍結，乃匯款1元至被告上開帳戶之事實，固
    堪認定。
  ㈡惟刑法上幫助之行為，須有幫助他人犯罪之意思，如無此種
    故意，基於其他原因，以助成他人犯罪之結果，尚難以幫助
    論。而提供帳戶資料者，可能原因不一而足，必於提供時已
    明知或預見他人將持其所提供之帳戶作為詐欺取款之用，且
    該犯罪事實之發生也是其所希望或至少不違反其本意者，始
    能以刑法幫助詐欺罪相繩；反之，若係因遭詐欺而交付帳戶
    資料者，於交付之時，既未認識收受帳戶資料者將持以對他
    人從事詐欺犯罪，且該犯罪事實之發生亦非其心中所願，即
    與幫助詐欺罪之構成要件不合。查：
    ⒈被告於108年1月間在FACEBOOK（臉書）大嘉義借貸網社團
      尋找貸款來源，經加入對方LINE好友並以LINE與對方聯繫
      後，對方提供「蔡立緯」之國民身分證翻拍照片以取信被
      告，並表示貸款需保證金，故被告於108年1月31日，以自
      其堂弟郭佑昌帳戶接續匯款1萬元、1萬元至對方指定之新
      光銀行帳戶，而遭詐欺集團成員張源昌提領。之後對方仍
      不斷藉口要求被告匯款，被告發覺可能遭詐騙故未再匯款
      。嗣經員警查獲張源昌，清查張源昌所提領之款項及匯款
      帳號後，循線通知被告說明，被告始向員警表示因借貸遭
      詐騙之事，張源昌並經臺灣臺中地方法院判決有罪在案，
      此經被告於另案以被害人身分指述明確（見原審卷第296
      至298頁），並據另案被告張源昌於警詢及偵訊時供述在
      卷（見原審卷第251至260、272至273頁），復有臺灣臺中
      地方法院108年度金訴字第117、133、147號及108年度訴
      字第2182號刑事判決、新光銀行交易明細、新光銀行提領
      熱點、車手相片、匯款單據翻拍照片、LINE對話紀錄、郭
      佑昌郵局帳戶存摺翻拍照片附卷足參（見原審卷第113至2
      21、261至265、300至310頁），堪認被告確實曾因於網路
      上找尋貸款管道，而遭詐欺集團詐騙。
    ⒉被告於原審審理時供稱：我要辦理貸款，在網路上找貸款
      訊息，對方要我加LINE，要我寄送存摺等資料，說要美化
      帳戶，比較能通過貸款，我寄出後，對方叫我掛失再辦一
      次，2個多月後就聯絡不上對方，也沒有貸到款，這部分
      資料因為我換手機，手機行說聊天紀錄沒有辦法轉到新的
      手機上，原來的手機我賣掉了，所以聊天紀錄就不見了。
      之後我再上網找借貸，這次對方沒有要我提供帳戶，而是
      要我匯款2萬元保證金等語（見原審卷第109至110頁），
      對照本件詐欺集團利用被告郵局帳戶之時間係在107年10
      月底、11月初，此距被告遭詐騙而匯款之時間約3個月，
      與被告供述尋找第二間貸款之時間大致相符合。再者，本
      件詐欺集團成員詐騙告訴人時，除要求其匯款至被告上開
      郵局帳戶外，亦要求其匯款至彭崑宇、范巧慧、廖慧珊之
      帳戶，其中彭崑宇係因求職，遭對方要求提供帳戶作為薪
      資轉帳帳戶，因而提供金融帳戶存摺、提款卡密碼；廖慧
      珊則因上網找尋貸款管道，對方要求其提供郵局帳戶存摺
      、提款卡及密碼作為放款及還款使用，因而提供郵局帳戶
      存摺、提款卡及密碼，其等嗣經檢察官為不起訴處分乙節
      ，有臺灣彰化地方檢察署檢察官108年度偵字第712、1601
      號不起訴處分書、臺灣新北地方檢察署108年度偵字第169
      63號不起訴處分書各一份存卷可參（見原審卷第19至26頁
      ），顯見該詐欺集團成員確有以徵才、貸款為由，詐取他
      人之金融帳戶存摺、提款卡及密碼作為向各該被害人行騙
      取款之工具。被告辯稱其因申辦貸款，依對方要求提供郵
      局帳戶存摺、提款卡、密碼，於未獲回應後，再向第二家
      貸款人員貸款，並因此遭詐騙2萬元等語，尚非無據，不
      能僅因被告未能提供其與對方關於貸款之相關LINE對話紀
      錄，即認其所言為不實。
    ⒊對於被告為何提供帳戶存摺、提款卡及密碼，卻於對方失
      聯後，未報警處理乙節，被告於原審準備程序時先供稱：
      我第二次是把郵局帳戶、台中商業銀行帳戶存摺、提款卡
      及密碼寄給對方，之後聯絡不到對方，我就打電話到台中
      商業銀行報掛失，郵局的部分我沒有報掛失，因為我一忙
      就忘記了等語（見原審卷第58至59頁），於原審審理時供
      稱：因為我那時沒有想那麼多，只有去報掛失，想要趕快
      借錢還給朋友，所以又找了第二家借款。找了第二家又被
      騙後，我覺得錢也拿不回來，就沒有報警等語（見原審卷
      第385頁），而被告於台中商業銀行申辦之帳戶存摺、提
      款卡，確實在107年11月7日，經被告以電話撥打至客服中
      心辦理掛失，有該行總行109年2月20日中業執字第109000
      3756號函附卷可證（見原審卷第63頁）；對照被告因遭詐
      騙而匯款後，以被害人身分製作警詢筆錄時陳稱：「（問
      ：為何你發現遭詐騙後都沒有去報案？）因為我覺得就算
      報案錢也拿不回來，是警方一直聯絡我，我才來報案的」
      等語（見原審卷第298頁），足見被告確有可能因匆忙、
      便宜行事，或認為報案無濟於事，始未掛失郵局帳戶，自
      不能據此認被告於寄送郵局帳戶存摺、提款卡及密碼給他
      人時，有任憑他人將其帳戶作為詐騙之匯款帳戶或以之掩
      飾、隱匿詐欺犯罪所得本質、來源、去向、所在、所有權
      、處分權或其他權益，是無從認被告有幫助詐欺或洗錢之
      故意。
    ⒋現今社會經濟狀況，有信用瑕疵之民眾貸款不易，為求獲
      取貸款解決燃眉之急，對於代辦貸款公司之要求，多會全
      力配合。詐欺集團利用此等民眾急於獲得貸款之急迫情形
      ，佯以創造金流以增加貸款獲准機率等說詞，鼓動民眾交
      付金融帳戶而詐取金融帳戶資料之情形，時有所聞，而民
      眾對於社會事物之警覺或風險評估，每每因人而異，且詐
      騙手法日新月異，有相當學歷及知識經驗者遭詐騙之情形
      並非罕見，顯見詐欺集團所施用之詐術手段並非僅憑學識
      、工作或社會經驗即可全然知悉。再者，近來因人頭帳戶
      取得日益困難，詐欺集團為取得人頭帳戶，或以高價收購
      ，或以詐騙方式取得，若一般人會因詐欺集團成員言詞相
      誘而陷於錯誤，進而交付鉅額財物，則金融帳戶之持有人
      亦有可能因相同原因陷於錯誤，並交付金融帳戶之存摺、
      提款卡及密碼，自不能徒以客觀合理之智識經驗為基準，
      遽推論被告必具相同警覺程度，而對構成犯罪之事實必有
      預見。被告為89年3月生，於107年10月底、11月初提供郵
      局帳戶存摺、提款卡及密碼予他人時，甫滿18歲，此有被
      告全戶戶籍資料一份在卷可參（見原審卷第79頁），依被
      告之年齡及其於原審自陳之智識程度及工作經驗，被告未
      滿20歲，為未成年人，其教育程度雖非低落，但其工作經
      驗僅涉勞力、工作環境單純，社會歷練尚淺，被告當時於
      急迫之情境下籌措款項，未及深思利弊得失，即順應詐欺
      集團成員假冒貸款業者之要求，為順利取得貸款乃交付本
      件郵局帳戶資料，致遭詐欺集團利用，此思慮未周與其主
      觀上預見及容任他人遂行不法行為，並無必然關連性，自
      不得遽予推論被告於交付本件郵局帳戶資料，對於上開帳
      戶將遭持以作為詐欺取財不法用途乙事，確已明知或可得
      而知，而具有幫助詐欺取財或幫助洗錢之不確定故意。
    ⒌至被告供稱對方係以美化帳戶為由，要求其提供金融帳戶
      存摺、提款卡、密碼，亦即係提供銀行虛偽之財力證明作
      為審核。此雖對授信銀行評估申貸者之債信不無影響，惟
      借款者未必均自始無還款能力，或嗣後必然欠債不還，自
      不能認所有「美化帳戶」之行為一概當然具有使銀行陷於
      錯誤以交付款項之詐欺故意。又縱令被告認識「美化帳戶
      」係屬帳戶之「非法使用」，因被告欲申請貸款之對象為
      銀行，與詐欺集團詐騙之對象為一般民眾，二者對象不同
      ，且行為模式大異，亦無從認被告認識將上開帳戶資料交
      予詐欺集團係作為詐騙一般民眾之工具使用。從而，亦難
      因對方告知被告交付帳戶存摺、提款卡及密碼係為製作交
      易明細一情，即推認被告具有幫助詐欺取財之不確定故意
      。　　　
  ㈢綜上所述，本件依卷存事證，尚不足以使本院確信被告提供
    郵局帳戶之存摺、提款卡及密碼當時，係出於幫助詐欺或洗
    錢之犯意所為，應認被告犯罪尚屬不能證明。
六、原審因而為無罪判決之諭知，並無違誤。檢察官上訴意旨雖
    謂：被告辯稱其係為辦貸款，才將郵局帳戶之金融卡、存摺
    及密碼交給他人等語，並未提出其當下與對方之間的LINE對
    話記錄以實其說。尤其被告原先係辯稱帳戶為遺失，後來才
    改稱係為辦貸款而交給他人，前後所述不一，憑信性低。而
    被告提供帳戶給詐欺集團之時間係在107年10月29日之前，
    與被告上開另案遭到詐騙之時間相隔了三個月，兩案之間的
    關聯性薄弱，不能排除被告於本案並未受騙（例如已確實收
    取提供帳戶之報酬），因而於另案願意接受對方指示匯款2
    萬元，希搏得更多款項之可能。被告雖然年僅19歲，然已接
    近成年，且被告並非沒有出社會工作之經驗，復從其一開始
    懂得謊稱帳戶遺失這點來看，實不宜徒以被告才19歲，即以
    涉世未深之輩視之，而將其異常行為自動合理化。且被告說
    謊之可能原因眾多，或係為了避重就輕（避免更多不法事實
    被發現），或係為了包庇其他犯罪行為人（實情中可能另有
    他人涉案），並非一旦認罪即代表被告所述必然屬實等語。
    惟被告於另案遭詐騙2萬元，與本件提供帳戶資料確有相當
    之關聯性，已據本院論述如前，是本件並非全無證據佐證被
    告之抗辯情節。被告為未滿20歲之成年人，無論先前工作經
    驗為何，其智識程度乃至社會歷練均無從與成年人相較，不
    能僅以被告初始謊稱帳戶遺失為由，即認其後續所陳不可採
    。況，被告於原審行準備程序中，原以郵局帳戶之存摺、提
    款卡及密碼遺失為由否認本件犯行，嗣係蒞庭之公訴檢察官
    請求休庭與被告進行溝通，之後檢察官稱被告願意認罪，被
    告始供承係因借貸而交付該帳戶之存摺、提款卡及密碼予他
    人（見原審卷第57至59頁），則本件被告既係經檢察官勸說
    始供承將前開郵局帳戶資料交付他人之緣由，並為認罪之表
    示，自堪認被告此部分供述並非為避責而為虛偽陳述。至檢
    察官上訴意旨稱被告於本件並未遭受詐騙，故於另案願意匯
    款2萬元以搏得更多財物，甚或質疑被告認罪或係出於其他
    理由云云，然此均屬臆測，無從據為不利於被告之認定。從
    而，上訴意旨仍執前詞指摘原判決不當，並無理由，應予駁
    回。
七、被告經合法通知無正當理由未到庭，爰不待其陳述，逕行判
    決。
據上論斷，應依刑事訴訟法第368條、第371條，判決如主文。
本案經檢察官蔡英俊、吳心嵐提起公訴，檢察官劉達鴻提起上訴
，檢察官鍾和憲到庭執行職務。
中　　華　　民　　國　　109 　年　　11　　月　　12　　日
                  刑事第七庭    審判長法　官  吳勇輝
                                      法　官  吳錦佳
                                      法　官  周紹武
以上正本證明與原本無異。
檢察官如不服本判決應於收受本判決後20日內向本院提出上訴書
，其未敘述上訴理由者並得於提起上訴後20日內向本院補提理由
書。(但應受刑事妥速審判法第9條第1項各款規定之限制)
本件被告不得上訴。
　　　　　　　　　　　　　　　　　　　書記官  楊宗倫
中　　華　　民　　國　　109 　年　　11　　月　　12　　日

附錄法條：
刑事妥速審判法第9條
除前條情形外，第二審法院維持第一審所為無罪判決，提起上訴
之理由，以下列事項為限：
一、判決所適用之法令牴觸憲法。
二、判決違背司法院解釋。
三、判決違背判例。
刑事訴訟法第377條至第379條、第393條第1款規定，於前項案件
之審理，不適用之。